【裁判字號】    97,訴,54
【裁判日期】    980421
【裁判案由】    殺人未遂
【裁判全文】
臺灣澎湖地方法院刑事判決                97年度訴字第54號
公  訴  人  臺灣澎湖地方法院檢察署檢察官
被      告  丙○○
選任辯護人  林雪娟律師
上列被告因殺人未遂案件，經檢察官提起公訴（97年度偵字第
861號），本院判決如下：
    主     文
丙○○殺人，未遂，處有期徒刑伍年拾月，扣案之柴刀壹把、鐮
刀壹把均沒收。又傷害人之身體，處有期徒刑肆月，扣案之柴刀
壹把、鐮刀壹把均沒收。應執行有期徒刑陸年，扣案之柴刀壹把
、鐮刀壹把均沒收。
    事     實
一、丙○○與丁○○、乙○○分係兄弟、伯姪關係，彼此間具有
    家庭暴力防治法第3條第4款所定之家庭成員關係。丙○○因
    投資虧損，經濟窘困，乃於民國97年10月11日下午1時許打
    電話予丁○○，表示當初分配彼等父親遺產時，伊曾退讓，
    希望丁○○歸還，惟遭丁○○拒絕。丙○○又於97年10月25
    日上午，至馬公市○○路18號丁○○住處，向丁○○借款新
    台幣（下同）100萬元，再遭拒絕。丙○○復於97年10月26
    日上午，至丁○○上開住處，要求丁○○歸還其自認應得之
    遺產160萬元，仍遭拒絕。丙○○因而心生不滿，於同日下
    午3時許，騎乘車號3JP-296號重機車前往馬公市西文里「弘
    昇五金行」，購得鐮刀及柴刀各1把，隨後於同日下午3時35
    分許，騎乘該機車至丁○○上開住處前，質問丁○○：「要
    不要給錢？」，丁○○搖手拒絕後，丙○○明知柴刀、鐮刀
    均屬質地堅硬、刀鋒銳利之物，且人體頭部、頸部均屬要害
    部位，若持刀向人體頭部、頸部揮砍，可能使人發生死亡之
    結果，竟基於殺人之犯意，掀開其機車坐蓋，取出甫購得之
    刀具，左右手各分持柴刀、鐮刀，對丁○○呼喊：「那我就
    要殺你！」，並持刀往丁○○頭部、頸部砍下，丁○○躲避
    不及，右頸部遭砍，丁○○為求自保，回身抓住丙○○雙手
    ，丙○○仍奮力自丁○○手掌抽刀，再朝丁○○頭部、頸部
    攻擊。原在屋內之乙○○（即丁○○之子）發覺有異，隨即
    外出制止，丙○○復基於傷害之犯意，持刀向乙○○揮砍，
    丁○○趁隙抱住丙○○，並大聲求救，乙○○則緊握丙○○
    之右手。乙○○所雇用、在場工作之工人袁仁盛、陳旭琮見
    狀，隨即上前，由袁仁盛搶下丙○○左手所持之柴刀，陳旭
    琮抓住丙○○身體，乙○○再搶下丙○○右手所持之鐮刀，
    丙○○被眾人抓住後，猶張嘴咬丁○○左臉頰，嗣經警據報
    趕到現場，逮捕丙○○，並扣得柴刀及鐮刀各1把等物。乙○○因而受有前胸、前腹深切割傷、右手中指切割、右手第
    4指、第5指撕裂傷等傷害；丁○○則受有左側掌部份不完全
    截肢、雙側頸、右胸及雙側大腿撕裂切割傷等傷害，且持續
    出血，經警緊急將丁○○送醫急救後，始未生死亡之結果。
二、案經澎湖縣政府警察局馬公分局報請台灣澎湖地方法院檢察
    署檢察官偵查起訴。
    理     由
甲、證據能力部分：
一、按被告以外之人於審判外之陳述雖不符刑事訴訟法第159 條
    之1至之4等條文之規定，而經當事人於審判程序同意作為證
    據，法院審酌該言詞陳述或書面陳述作成時之情況，認為適
    當者，亦得為證據；當事人、代理人或辯護人於法院調查證
    據時，知有刑事訴訟法第159條第1項不得為證據之情形，而
    未於言詞辯論終結前聲明異議者，視為有前項之同意，刑事
    訴訟法第159條之5亦定有明文。本件證人陳旭琮、袁仁盛於
    警訊中之陳述，其性質雖屬傳聞證據，惟並無符合刑事訴訟
    法第159條之1至之4等前四條之情形，且上開警訊筆錄，本
    院審理時予以提示並告以要旨，並各經檢察官及被告、辯護
    人表示意見，當事人均未於言詞辯論終結前對該等筆錄內容
    異議，依上開規定，上開人等於警訊中之證言，業經擬制同
    意有證據能力。
二、次按，被告以外之人於偵查中向檢察官所為陳述，除顯有不
    可信之情況者外，得為證據，刑事訴訟法第159條之1第2項
    亦定有明文。本件證人丁○○、乙○○、袁仁盛、陳旭琮等
    人於偵查所述，於本院審理時經予以提示並告以要旨，各經
    檢察官及被告、辯護人表示意見，當事人均未於言詞辯論終
    結前對該等筆錄內容異議，且無證據顯示檢察官在偵查時有
    不法取供之情形，復查無顯不可信之情況，依上開說明，上
    開證人於偵查中之陳述，均有證據能力。
三、次按「除前三條之情形外，下列文書亦得為證據：一、除顯
    有不可信之情況外，公務員職務上製作之紀錄文書、證明文
    書。二、除顯有不可信之情況外，從事業務之人於業務上或
    通常業務過程所須製作之紀錄文書、證明文書。三、除前二
    款之情形外，其他於可信之特別情況下所製作之文書」，刑
    事訴訟法第159條之4有明文規定；又刑事訴訟法第159條之4
    對於具有高度特別可信之文書如公務文書等，在兼具公示性
    、例行性或機械性、良心性及制裁性等原則下，雖屬傳聞證
    據，例外容許作為證據使用。因此，採取容許特信性文書作
    為證據，應注意該文書之製作，是否係於例行性的公務或業
    務過程中，基於觀察或發現而當場或即時記載之特徵，最高
    法院著有94年度台上字第1361號判決可資參照。經查：卷附
    三軍總醫院澎湖分院附設民眾診療服務處開立之丁○○、乙○○診斷證明書及病情摘要表（警詢卷第33-34頁、本院卷
    第37-39頁、第77-78頁）、丁○○病況說明表、急診病歷資
    料（偵查卷第60-65頁），高雄榮民總醫院開立之丁○○診
    斷證明書、病歷資料函覆表、手術紀錄（偵查卷第28頁、第
    55-56頁、本院卷第40-43頁）等文件，性質上雖屬傳聞證據
    ，但仍為診療丁○○、乙○○之醫師基於一般業務上治療行
    為所製作之紀錄文書，或因而衍生之說明及摘要，依其作成
    之具體情形，均具製作人於公務或業務過程中，基於觀察或
    發現而當場或即時記載之特徵，且醫師對於病患病情所為之
    說明，基於其救護病患之職責，亦可認兼具良心性，揆諸前
    揭最高法院判決意旨，自得採為證據。辯護人固以未經醫師
    簽名為由，質疑三軍總醫院澎湖分院附設民眾診療服務處於
    97年12月3日函所附病況說明表（偵查卷第61頁）之證據能
    力，惟該院已於98年2月3日回覆該說明表係由原開立丁○○
    診斷證明書之外科洪瑞遠醫師所記載（本院卷第38頁），已
    可擔保上開說明表之真實性，即無顯不可信之情況，是以辯
    護人抗辯前揭病況說明表無證據能力云云，並不可採。
乙、實體方面：
一、被告承認有分持柴刀、鐮刀向丁○○、乙○○揮砍，並致丁○○、乙○○受傷之事實，惟否認有殺害丁○○之犯意，辯
    稱：伊當時拿刀出來，丁○○父子就靠過來抱住伊，伊是在
    掙扎中傷害到丁○○父子云云。經查：
  (一)被告於97年10月26日下午3時許，騎乘機車至丁○○住所，
    分持甫購得之柴刀、鐮刀向丁○○揮砍，乙○○出面後亦遭
    砍傷，經在場工人袁仁盛、陳旭淙上前制止，乙○○仍受有
    前胸、前腹深切割傷、右手中指切割、右手第4指、第5指撕
    裂傷等傷害，丁○○則受有左側掌部份不完全截肢、雙側頸
    、右胸及雙側大腿撕裂切割傷等傷害之事實，為被告所不爭
    執（本院卷第24-25頁），核與證人丁○○、乙○○、袁仁
    盛、陳旭琮指述情節相符，並有驗傷診斷書、病況說明表等
    附卷可稽，及扣案之柴刀、鐮刀各1 把足資佐證。上開事實
    ，堪以認定。
  (二)按刑法上殺人罪與傷害罪之區別，應視行為人有無殺意為斷
    ，以戕害他人生命之故意，著手於刺殺之實行而未發生死亡
    之結果，為殺人未遂；倘無使人喪失生命之故意，僅在使其
    身體、健康受到傷害，則為傷害罪，二罪皆發生傷害之結果
    時，僅其主觀犯意及身體傷害程度不同而已。被害人所受傷
    害之程度及部位，固不能據為認定有無殺人犯意之唯一標準
    ，但被害人所受傷害之程度、部位，及加害人之下手情形如
    何，於審究犯意方面，仍不失為重要參考資料；至其殺意之
    有無，雖不以兇器之種類及及傷痕之多少等，為絕對之認定
    標準，但加害人下手之部位、用力之輕重、砍向部位之手段
    ，佐以其所執兇器、致傷結果、與被害人之關係暨行為後之
    情狀，仍非不可藉為判斷有無殺意之心證依據予以綜合觀察
    論斷，此有最高法院20年度非字第104號判例、47年度台上
    字第1364號、84年度台上字第3197號、85年度台上字第1608
    號、87年度台上字第31 21號判決意旨可資參照。
  (三)查本件被告所持刺向丁○○之柴刀刀柄長13公分、刀刃長
    19.5公分、寬7公分，鐮刀刀柄長5公分、刀刃長25公分、寬
    4.5公分，有刀具照片及勘驗筆錄可稽（警詢卷第19頁、偵
    查卷第77頁），均屬質地堅硬、刀鋒銳利之物。又證人丁○○證稱：被告講話同時就掀開機車座蓋，抽出兩把刀時說：
    「那我就要殺你」，就衝過來往伊身上砍，伊右頸部被砍到
    ，想要跑又怕更危險，就回頭抓被告雙手，被告又抽捏刀具
    ，把伊左手掌割傷…被告被工人抱住奪刀以後，仍用嘴咬伊
    左臉頰…被告一開始就砍伊脖子，是兩手高舉刀具由上往下
    砍下來（偵查卷第20-22頁）；證人即當時在場之袁仁盛、
    陳旭淙亦均證稱：被告都是持刀往丁○○頭部、頸部揮砍（
    偵查卷第42-43頁），堪認被告係兩手分持兩把嶄新之鋒利
    刃具往丁○○之頭部、頸部攻擊。而人之頭部為維持人體生
    命、意識之中樞系統，頸部則為靜、動脈等重要血管密集之
    處，且極為脆弱，苟持利器向人體頭部、頸部要害部位揮砍
    ，極可能造成死亡之結果，被告就此客觀上有預見之可能，
    且為一般人所得認識，詎被告持銳利刀具兩把，屢次向丁○○頭部、頸部揮砍，且遭丁○○抓住雙手後，仍抽刀再砍殺
    丁○○，甚至切傷丁○○左手掌，可見被告殺意甚堅。又參
    酌三軍總醫院澎湖分院回覆略以：丁○○送至醫院時，左手
    掌撕裂傷約6-7公分長（幾乎手掌寬度）、深及肌腱；雙側
    頸受傷約長4公分、寬0.5公分、深約0.3公分；右胸受傷長
    約7公分、深約0.3公分、寬約0.5公分；雙腿受傷長約3公分
    ，因當時情況危急，傷勢長寬深皆以目測；當時頸部及左手
    掌傷口有持續出血狀況，可能危及生命之虞，急救時血壓曾
    降到84/57～94/62 mmHg等語，有該院98年4月1日院三澎湖
    字第0980000280號函附卷可稽（本院卷第77-78頁），堪認
    丁○○當時所受傷勢嚴重，然因急救得宜，幸未生死亡之結
    果。至於辯護意旨另以：丁○○頸部傷勢僅深約0. 3公分，
    可見被告並無殺人犯意云云，惟丁○○遇害時有盡力自保，
    乙○○、袁仁盛、陳旭淙等人亦全力攔阻被告，已如前述，
    堪認丁○○頸部傷口不深，係因丁○○等人防護得宜之結果
    ，並不得此反推被告並無殺人犯意，前揭辯護意旨所述，不
    足採信。
  (四)綜上所述，被告係基於殺人之犯意，持刀向丁○○之頭部、
    頸部揮砍，嗣因遭他人拉開，又因急救得宜，始未致丁○○
    死亡之憾事；被告亦另基於傷害之犯意，持刀傷害上前制止
    之乙○○。是以，被告上開行為各已構成刑法第271條第2項
    、第1項之殺人未遂罪名，及刑法第277條第1項之傷害罪名
    。本案事證明確，被告殺人未遂、傷害之犯行堪予認定。
二、核被告丙○○持刀殺害丁○○，然未生死亡之結果部分，係
    犯刑法第271條第2項、第1項之殺人未遂罪；被告持刀傷害
    乙○○部分，則係犯刑法第277條第1項之傷害罪。又家庭暴
    力者，謂家庭成員間實施身體或精神上不法侵害之行為；家
    庭暴力罪則謂家庭成員間故意實施家庭暴力行為而成立其他
    法律所規定之犯罪，家庭暴力防治法第2條第1項、第2項分
    別定有明文。查被告與丁○○為兄弟關係，與乙○○則為伯
    姪關係，業據其等供承在卷，彼此均屬家庭暴力防治法第3
    條第4款所稱之家庭成員關係。而被告丙○○持刀殺害被丁○○、傷害乙○○，均屬家庭成員間實施身體上不法侵害之
    行為，即為家庭暴力防治法第2條第1項之家庭暴力，且分別
    構成刑法上之殺人未遂罪、傷害罪，惟因家庭暴力防治法並
    無罰則之規定，是以應僅依刑法上開規定予以論罪科刑。另
    被告持刀向丁○○之脖子揮砍，又傷及丁○○之胸部、大腿
    、手掌、臉頰等部位，應係基於同一殺人犯意下之接續所為
    ，在時間差距上，難以強行分開，在刑法評價上，以視為數
    個舉動之接續施行，合為包括之一行為予以評價為合理，屬
    接續犯，而僅論以一罪。被告已著手對丁○○之殺人犯行，
    嗣因旁人出手制止，且急救得宜，幸未生丁○○死亡之結果
    ，爰依刑法第25條第2項規定，按既遂犯之刑減輕之。被告
    所犯上開2罪間，犯意各別，被害法益不同，應予分論併罰
    。爰審酌被告於案發時已60餘歲，思慮當屬健全，竟因索錢
    未果而惱怒行兇，手段兇殘，惡行實屬重大，嗣雖因旁人阻
    止及急救得宜，丁○○始倖免於難，然仍使丁○○父子身心
    受創，且迄今猶存有後遺症，實應嚴懲，又斟酌被告犯後承
    認部分犯行，已賠償丁○○父子新台幣（下同）30萬元等一
    切情狀，量處如主文所示之刑。
三、扣案之柴刀及鐮刀各1把，為被告所有、供犯罪所用之物，
    業據被告供承在卷，均依刑法第38條第1項第2款宣告沒收。
    至於扣案之血衣、麻布手套，為被告案發時所穿戴衣物、配
    件，非供犯罪所用，爰不予宣告沒收。
據上論斷，應依刑事訴訟法第299條第1項前段，刑法第271條第2
項、第1項、第25條、第277條第1項、第51條第5款、第38條第1
項第2款，刑法施行法第1條之1，判決如主文。
本案經檢察官甲○○到庭執行職務。
中    華    民    國     98   年    4    月    21     日
                  刑事庭  審判長法  官  管安露
                                法  官  陳順輝
                                法  官  李宛玲
以上正本證明與原本無異。
如不服本判決應於收受判決後10日內向本院提出上訴書狀，並應
敘述具體理由；其未敘述上訴理由者，應於上訴期間屆滿後20日
內向本院補提理由書（均須按他造當事人之人數附繕本）「切勿
逕送上級法院」。
中    華    民    國     98   年    4    月    21     日
                                書記官  莊茹茵
論罪法條：
刑法第271條第2項、第1項
殺人者，處死刑、無期徒刑或10年以上有期徒刑。
前項之未遂犯罰之。
刑法第277條第1項
傷害人之身體或健康者，處3年以下有期徒刑、拘役或1千元以下
罰金。


司法院資訊處製作；財團法人民間司法改革基金會備份。
